【裁判字號】    91,簡,103
【裁判日期】    920304
【裁判案由】    地價稅
【裁判全文】
臺中高等行政法院判決                              九十一年度簡字第一○三號
                              .
    原      告  甲○○
    訴訟代理人  丙○○
    被      告  彰化縣稅捐稽徵處
    代  表  人  乙○○
    訴訟代理人  戊○○
                丁○○
右當事人間因地價稅事件，原告不服彰化縣政府中華民國九十一年三月二十一日府法
訴字第九一○○○三二四二八○號訴願決定，提起行政訴訟。本院判決如左︰
    主  文
原告之訴駁回。
訴訟費用由原告負擔。
    事  實
一、事實概要：原告所有坐落彰化縣花壇鄉○○段一一三一、一一三二、一一五五、
    一一六九、一一七０地號等五筆共有土地，經依彰化地政事務所及彰化縣花壇鄉
    公所通報資料長沙段一一三二、一一七０地號等二筆土地為公共設施完竣區，一
    一三一、一一五五、一一六九地號等三筆土地為部分完竣（面積依序為一二五．
    九一平方公尺、六０．０四平方公尺、二七．四一平方公尺）、部分未完竣地區
    （面積依序為二三四平方公尺、六０．二五平方公尺、六八．五平方公尺，仍核
    課田賦）；被告據前揭機關通報資料，將系爭土地公共設施已完竣地區，依法核
    課八十七年度地價稅新台幣（下同）五、二０八元。原告不服，申請復查經駁回
    ，原告仍不服，提起訴願（八十六年併同八十七年度提起，惟查原告八十六年度
    未曾依稅捐稽徵法第三十五條規定申請復查），旋遭決定駁回，原告仍未甘服，
    遂提起本件行政訴訟。
二、兩造之聲明：
    (一)原告聲明：(1)求為判決撤銷訴願決定、復查決定及課徵八十六年期、八十七年
      期地價稅之處分。(2)訴訟費用由被告負擔。
    (二)被告聲明：求為判決駁回原告之訴。
三、兩造之陳述及爭點：
  (一)原告起訴意旨及補充理由略以：
    １原告所有坐落彰化縣花壇鄉○○段一一三一、一一三二、一一五五、一一六九
      及一一七０號等五筆「田」地目應有部分土地，被告以於八十五年度已屬公共
      設施完竣地區為由，自八十六年起恢復課徵地價稅，八十六年期課徵七、一一
      一元，八十七年期課徵五、二０八元，原告以系爭土地南端都市○○道路新闢
      學府路，電力桿線設施台灣電力股份有限公司（以下簡稱台電公司）並未主動
      配合道路闢建完成施設，延至八十七年六月間始配合用戶申請設置七支桿線，
      於八十七年七月三十日完工，依土地稅法施行細則第二十二條規定仍屬公共設
      施未完竣地區，依法應繼續課徵田賦，不服申請復查，之後被告依花壇鄉公所
      八十六年十二月間、彰化地政事務所八十七年一月間函件檢附「撤銷公共設施
      完竣土地清冊所載，據以撤銷原告所有一一三一、一一五五、一一六九地號等
      三筆土地部分屬公共設施未完竣地區，准予部分課徵田賦，八十六年期核定課
      徵地價稅四、七五五元，八十七年期仍課徵五、二０八元，原告不服，遂向台
      灣省政府提起訴願，嗣被告機關以相關事證有待查明以八十八年一月三十日八
      七彰稅法字第一０六九號函通知訴願人即原告撤銷原處分，台灣省政府訴願會
      決定乃以訴願標的已消失，訴願應以不受理依法駁回訴願，豈知被告於自行撤
      銷拖延三年餘，於九十一年一月八日復為復查決定將復查駁回。原告不服乃向
      彰化縣政府提起訴願，彰化縣政府以公共設施完竣範圍之勘定權責機關為該府
      工務局認定，被告據以課徵地價稅並無不合，並謂電力設施完竣之認定，非原
      處分機關（即被告）所得審究，是被告依該府工務局勘定結果核定地價稅，尚
      無違誤，復謂原告如不服該府工務局有關公共設施完竣範圍之認定，應依法另
      謀救濟，方為正辦等等，據以駁回原告訴願，原告乃難甘服，依法提起行政訴
      訟。
    ２土地法、平均地權條例暨各該施行細則及財政部函釋之規定：
      (1)對都市土地課徵田賦、地價稅之規定：
        a.土地法第十四條：「已規定地價之土地，除依第二十二條規定課徵田賦者
          外，應課徵地價稅。」
        b.土地稅法第二十二條：「非都市土地依法編定為農業用地或未規定地價土
          地者，徵收田賦。但都市土地合於左列規定者，亦同：一....。二、公共
          設施尚未完竣前，仍作農業用地使用者。三、....。」
        c.平均地權條例第十七條：「已規定地價之土地，應按地價依法徵收地價稅
          。」
        d.平均地權條例第二十二條：「非都市土地依法編定之農業用地或未規定地
          價者，課徵田賦。但都市土地合於左列規定者，亦同：一、....。二、公
          共設施尚未完竣前，仍作農業用地使用者。三、....。」
      (2)對公共設施完竣認定之規定：
        a.土地稅法施行細則第二十三條：「本法第二十二條第一項第二款所稱公共
          設施尚未完竣前，指道路、自來水、排水系統、電力等項設施尚未建設完
          竣而言。」、「前項道路以計劃道路能通行貨車為準，自來水及電力以可
          自計劃道路接通輸送者為準，排水系統以能排水為準。」
        b.平均地權條例施行細則第三十六條：「本條例第二十二條第一項第二款所
          稱公共設施尚未完竣前，指道路、自來水、排水系統、電力等四項設施尚
          未建設完竣而言。」、「前項道路計劃道路能通行貨車為準；自來水及電
          力以可自計畫道路接通輸送者為準，排水之系統以能排水為準。」、「公
          共設施完竣之範圍，應以道路兩旁鄰接街廓之一半深度為準。但道路同側
          街廓之深度有顯著差異者或毗鄰地形特殊者，得視實際情形由直轄市或縣
          （市）政府劃定之。」
        c.財政部七十八年二月二日台財稅第七八０六二四七五二號函釋：「公共設
          施尚未完竣，指道路、自來水、排水系統、電力四項中任何一項尚未建設
          完成者即屬之，至其土地究作何種用地使用不屬認定要件。」
      (3)縣（市）政府所屬各單位主辦業務之劃分：
        a.平均地權條例第二條：「本條所稱主管機關，中央為內政部；省（市）為
          省（市）政府，縣（市）為縣（市）政府。.......。」
        b.平均地權條例施行細則第二條：「省（市）政府及縣（市）政府之所屬單
          位，在實施本條例時，其主辦事務劃分左：一、....。二、關於地價稅、
          田賦及土地增值稅之徵收，土地移轉現值之審核，在省政府為財政廳及所
          屬稅務局，在直轄市政府為財政局及所屬稅捐稽徵處，在縣（市）政府為
          縣（市）稅捐稽徵處。三、....。四、關於都市計劃之範圍及公共設施保
          留地與土地使用分區之界線、工業用地範圍及面積之劃定，都市建設發展
          較緩地段及公共設施完竣地區範圍之勘定，與土地之改良利用事項，在省
          政府為建設廳或農林廳，在直轄市政府為工務局或建設局，在縣（市）政
          府為建設局或工務局或農業局（科）。」
        c.土地稅法施行細則第三十一條第二項：「本法第二十二條第一項但書規定
          農業區、保護區、公共設施尚未完竣地區、依法限制建築地區、依法不能
          建築地區及公共設施保留地限作或仍作農業用地使用者，指上開地區內之
          左列土地。一、土地登記簿上所載為田、旱、林、養、牧、原、池、鹽、
          水、溜、溝土種地目之土地。二、....。」
        d.土地稅法施行細則第二十五條：「第二十一條第二項都市土地農業區、保
          護區、公共設施尚未完竣地區、........ 等之地區範圍，如有變動，工
          務（建設）機關應於每年二月底前，將變動範圍送地政機關及農業主管機
          關」、「地政機關或農業主管機關對前項變動地區內應行改課地價稅之土
          地，應於每年五月底前移送主管稽徵機關。」。
    ３按非都市土地依法編定之農業用地或未規定地價者，徵收田賦，但都市土地合
      於公共設施未完竣前，仍作農業用地使用者，亦應徵收田賦。又所稱公共設施
      未完竣前，指道路、自來水、排水系統、電力四項設施中任何一項尚未建設完
      竣者即屬之，土地稅法第二十二條第一項第二款、土地稅法施行細則第二十三
      條第一項、第二項定有明文及財政部七十八年二月二日台財稅第七八○六二四
      七五二號函所明釋。本案原告所有坐落彰化縣花壇鄉○○段一一三一、一一三
      二、一一五五、一一六九、一一七○號應有部分土地，南端都市○○道路－學
      府路，雖於八十五年間新闢完成，惟電力設施，台電公司並未配合道路新闢工
      程主動設置，而係於八十七年為配合用戶申請，始新置七枝桿線之線路，並於
      八十七年七月三十日完工，此有台電公司彰化區營業處九十一年四月二十四日
      彰化業發字第九一○四－○二二七號函明確答復有據。該系爭土地新置七支桿
      線電力設施，既在八十七年七月三十日始完工，八十七年以前仍屬公共設施未
      完竣地區，被告認屬公共設施完竣地區，被告課徵八十六、八十七年期地價稅
      ，與法有違。
    ４本案彰化縣政府以被告係依據該府工務局會同相關單位於八十八年一月二十八
      日、九十年十一月間二次實地勘查函復據以辦理，被告之處理已有依據云云，
      按此二次實地勘查均在電力設施八十七年七月三十日完工之後，自不得以已完
      成之實況，用以認定電力設施未完成之事實。該訴願決定書內進而謂：電力設
      施完竣之認定非被告所得審究，其依據彰化縣政府工務局認定結果，據以核課
      地價稅，尚未違誤。並謂原告如不服該府工務局有關公共設施完竣範圍之認定
      ，應依法另謀救濟方為正辦云云。按土地稅法及平均地權條例暨各該施行細則
      規定，辦理平均地權工作，縣（市）政府之所屬單位，明定其主辦業務畫分，
      惟該工作劃分係屬政府內部之權責分工，為實施平均地權完成照價徵稅之整體
      行政作為，課稅處分係依該整體行政行為之終局結果；況在工務單位或地政單
      位據以劃定範圍或依劃定範圍造冊前，並未通知土地所有權人或公告週知情事
      ，納稅義務人不服不適法之課稅處分，自得依法訴請救濟，被告自負有權責審
      究課稅處分是否適法之義務。
    ５依內政部八十八年十月二十六日台八八內地字第八八一三二三四號函復彰化縣
      政府，以電力設施完竣之認定標準，是否可自計劃道路接通輸送，係屬事實認
      定問題，請該府查明事實依平均地權條例施行細則第三十六條核處（參訴願決
      定書理由欄第四頁末六行至末四行），已明釋請彰化縣政府查明電力設施完工
      之事實，按平均地權條例施行細則第三十六條核處；該府卻置若罔聞，不但視
      法規明定為具文，且故意切割整體行政作為，為數個行政處分，用以為難原告
      ；被告辦理本案不思課稅是否適法，一再漠視原告所提具體事證，踐踏原告權
      益。
    ６被告指謂系爭事件，曾於復查時，依花壇鄉公所八十六年十二月二十三日花鄉
      建字第一四六○八號函及彰化地政事務所八十七年一月二十三日彰地三字第○
      八○一號函送花壇鄉撤銷公共設施完竣地區土地清冊所載，就原告持分額四分
      之一面積換算一一五五地號及一一六九地號等土地部分完竣（該決定依決定書
      記載尚包括一一三一地號土地）課徵地價稅，部分未完竣仍課田賦云云乙節，
      按該項核課之變更，乃屬依平均地權條例施行細則第三十六條第三項「公共設
      施完竣之範圍，應以道路兩旁鄰接街廓之一半深度為準。... 」之規定，所為
      之錯誤課徵更正。按系爭土地區○○○○○道路共有三條，北端道路為既成道
      路之花壇鄉○○○路」；中間為尚未開闢之「八米」計畫道路；南端為計畫道
      路「學府路」於八十五年間新闢完成。被告於復查時，發現系爭五筆土地中，
      三筆土地南或北面鄰接「八米」尚未開闢計劃道路，課徵已有錯誤，乃依平均
      地權條例施行細則第三十六條第三項規定以鄰接街廓之一半深度恢復課徵田賦
      。惟原告認為該八十五年間新闢完成之計畫道路－學府路，因電力線路設施於
      八十七年間始施工加設，至同年七月三十日完工，系爭五筆土地均不得自八十
      六年起認屬公共設施己完竣，八十六年度、八十七年度依法不得改課地價稅；
      該復查階段所稱部分已變更課稅處分，非原告訴爭意旨，自不能甘服，乃循序
      予以救濟。
    ７依土地稅法第二十三條：「本法第二十二條第一項第二款所稱公共設施尚未完
      竣前，指道路、自來水、排水系統、電力等四項公共設施尚未完竣而言。」、
      「前項道路以計畫道路能通行貨車為準；自來水及電力以可自計畫道路接通輸
      送為準；排水系統以能排水為準。」平均地權條例施行細則第三十六條第一、
      二項亦均有同樣明文規定；系爭土地地區南端都市○○道路－學府路，道路本
      身於八十五年間築闢完成，台灣電力公司已明確函復被告，該新闢道路電線桿
      線架設，係於八十七年間學府路六十號、六十二號等六戶用電戶申請新設表燈
      用電（該兩號房屋基地坐落地號為一一五○、一一五○之一、一一五一、一一
      五一之一地號與原告系爭土地一一六九、一一七○地號土地相毗鄰），設計時
      「沿學府路」既有線路延伸引接共架設七支桿線，以供應六戶用電。按計畫道
      路學府路之西端為原已有之既成道路，新闢計畫道路為該既成道路向東延伸，
      全長約三百五十公尺部分（至仁愛街上），學府路屬計畫道路，部分尚有鄰接
      「彰員路」既有線路，即指學府路西端之原已有道路，再新架設七支桿線延伸
      置於新闢計畫道路段之學府路（電桿每支間隔原告目視約五十公尺），於八十
      七年七月三十日完工，始完成新闢計畫道路路段之電力桿線架設，並接通系爭
      土地毗鄰新建之六十、六十二號房屋表燈。該一事實已明確說明未完成道路架
      設七支電力桿線前，系爭土地電力無從自計畫道路接通輸送，依法在八十七年
      度以前即八十七年七月底該桿線架設工程完成前，不得據以認屬公共設施已完
      竣地區改課地價稅。
    ８復依稅捐稽徵法第三十五條規定，納稅義務人對於核定稅捐之處分，如有不服
      ，應依規定格式，敘明理由連同證明文件申請復查。本案原告以系爭土地尚屬
      公共設施未完竣地區，不服課徵地價稅處分，依該規定申請救濟，被告竟藉詞
      原告爭點屬公共設施己否完竣問題，謂應向內政部提起訴願及已依據縣政府建
      設單位函復辦理，無不妥為由，用以搪塞，而棄系爭土地電力設施於八十七年
      七月底始完成之事實於不顧，否定原告之請求，此種作為，符合行政不可分割
      之行政一體原則嗎？又為法所允許嗎？況縣政府建設單位兩次實地勘查時間均
      在八十七年七月底電力設施完竣之後（會勘日期，據被告答辯為書所載為八十
      八年二月四日及九十年八月十五日），以事後勘查用以否定電力設施在八十七
      年七月底前未完成之事實，實屬不當。
    ９依內政部八十八年十二月二十日台八八內地字第八八一五一八八號函釋示，『
      查依平均地權條例施行細則第三十六條規定，有關公共設施是否建設完竣，其
      中「道路」一項之認定，係指「計畫道路能通行貨車為準」，如對象地與同街
      廓已通行貨車之計畫道路因無既成道路或隔有他人土地無從通達，且其同街廓
      之計畫道路尚未開闢者，不得逕依同條文第三項劃為公共設施完竣地區」。本
      案系爭土地地號一一五五號，北向未緊接「中正路」，尚隔有一筆地號一一二
      五號「原」地目土地，南向面臨未開闢「八米」計畫道路業經被告實地勘查屬
      實，依照上述內政部函釋規定，該筆土地全部面積不得認屬公共設施完竣地區
      ，被告予以分割為部分完成，部分未完成，顯屬不符規定。
  １０被告答辯﹕學府路段從自中正路六十三巷（原學府路段與中正路六十三巷交
      接）十字路口起東走至仁愛街（末端與仁愛街連接）達接點全長三百公尺，
      .... 。又查學府路一一四號（或學府路一一七號）前之原有電桿均係七十年
      十一月或七十一年間設置，謂此有地籍圖、房屋稅籍資料及現場會勘相片等附
      案可考乙節，按原學府路與中正路六十三巷交接點起向東走八．六公尺處有一
      條南北走向之洩洪排水溪，學府路新闢路段係自該橫跨洩洪溪上水泥橋東岸開
      始，原市區因受該洩洪溪阻擋，原學府路兩側房屋僅建造至該洩洪溪之西岸止
      ，被告所舉學府路一一四號或一一七號係洩洪溪西岸左、右兩側之第一楝房屋
      ﹔換言之，自中正路六十三巷交接點起向東至洩洪溪兩岸止，原學府路兩側房
      屋門牌編號為一一四、一一六、一一八、一二○（以上四戶為座北朝南）及一
      一七、一一九、一二一、一二三（以上四戶為座南朝北）等，並於門牌號碼一
      二一、一二三號共有牆壁前方之原學府路邊置有一電桿，該電桿為原學府路東
      端最末一枝電桿，該等房屋及該枝電桿為七十或七十一年間設置，應無可置疑
      ﹔惟學府路新闢路段（五號計畫道路）係自該洩洪溪上新造水泥橋（橋面長六
      ．六公尺）開始向東新闢路段長約三○○公尺至與同一工程同時新闢之南北走
      向計畫道路至仁愛街相接止（兩條新闢路段均屬十二公尺計畫道路）﹔該學府
      路新闢路段於八十七年七月底新置之七枝電桿，第一枝起自水泥橋東岸一六．
      五公尺，嗣後每枝電桿相隔距離約為四十公尺，第七枝電桿與仁愛街相接距離
      為二九．四公尺，學府路新闢路段全長約三○○公尺，該新置之七枝電力桿線
      為新闢路段所必需之電力施設，原告系爭土地一一三一與一一三二號相連緊接
      學府路新闢路段位置在新置電桿第四枝與第五枝之間，一一六九與一一七○號
      相連，一一七○號土地對面右前側為第六枝電桿，系爭土地位置距原學府路東
      側最末一枝電桿分別為一五○公尺及二三○公尺以上。被告又稱新設第七枝電
      桿（學府路新闢路段東端最末一枝電桿）至仁愛街路段八十四年十二月裝置完
      成之最近一枝電桿，亦僅四十六公尺乙節﹔按仁愛街為「十二公尺」計畫道路
      與同一「十二公尺」計畫道路之學府路新闢路段同時發包闢建，該兩條新闢道
      路均在八十五年間完成，被告指稱八十四年十二月裝置之電桿，不知有何依據
      ？按該新闢路段，指仁愛街於八十五年間新闢完成時裝置有二枝電桿，第一枝
      置於仁愛街三十六號前右側，其電力輸送線與中正路口中正路邊之原有電桿連
      接，第二枝電桿位於仁愛街二十六號左側，僅供強固第一枝電桿拉緊避免傾斜
      用，迨至八十九年間仁愛街二十六號左斜對面土地（地號一一六二、一一六四
      號）所有權人李輝煌申請用電，電力公司為供電需要始另於距第二枝電桿四十
      七公尺處增置第三枝電桿（此即被告所指仁愛街上電桿，最近學府路新闢路段
      第七枝電桿）並同時完成第一、二枝電桿及第二、三枝電桿間電力配線，配置
      李輝煌用電，其電錶號碼為00－0000－00（置於仁愛街一一六二號土
      地靠仁愛街路邊），被告指謂仁愛街段八十四年十二月裝設完成之最近電桿僅
      距學府路新闢路段第七枝電桿四十六公尺乙節，按該枝電桿係八十九年間增置
      並非八十四年十二月裝置，且仁愛街三枝電桿電力係與中正路電桿相串連，學
      府路新闢路段七枝電桿電力係由原學府路接送，兩條路上之電桿輸送電力並未
      串連，被告顯係故意蒙混，意圖隱滿實情。復本案系爭土地所屬街廓區○○○
      ○○路段與未開闢之「八公尺」計畫道路之間，與新闢仁愛街毫無相干（原告
      土地東側距仁愛街直線距離一一三一、一一三二號在一五○公尺以上，一一六
      九、一一七○號在七○公尺以上）被告答辯所引均屬事後勘查，並未詳加究明
      時點之真象，空言泛指，茲為呈現真象，原告於九十二年一月一日赴系爭土地
      現場攝取照片三幅，並加註簡要說明呈供鈞院參閱。
  １１依土地稅法第二十三條第一項第二款規定，都市土地在公共設施尚未完竣前，
      仍作農業用地使用者課徵田賦。同法施行細則第二十三條第一、二項明訂公共
      設施尚未完竣之定義及判定標準﹔財政部七十八年二月二日台財稅第0000
      00000號釋：「『公共設施尚未完竣』，指道路、自來水、排水系統、電
      力四項中任何一項尚未建設完成，即屬之。」綜上規定，都市土地在公共設施
      尚未完竣前，仍作農業用地使用者課徵田賦二日在對尚不能用以建築使用之編
      訂建地，准依土地使用收益課徵田賦，對已完成四項建設可供建築使用之土地
      ，所有權人仍供農業用地使用時，就依申報地價課徵地價稅，以稅負之輕、重
      用以促進土地之使用。惟該四項建設理應由政府為之，在其中任一項尚未完成
      前，對仍作農業用地使用之土地就享有課徵田賦之權益，退一步言之，該四項
      建設人民亦可自力為之，但亦需於新闢計畫道路上完成四項設施後始得依法改
      課地價稅，此為上述法規及釋示所明白規定，自不可如被告答辯所謂因該系爭
      土地可自鄰近已「完成」學府路（即原學府路段）接通埋設電桿，客觀上自應
      認為不須耗費過鉅，亦無重大困難為由，排拒學府路新闢路段電力設施未完成
      前課徵田賦之規定，否則土地稅法施行細則第二十三條，平均地權條例施行細
      則第三十六條將形同虛設，無從確保土地稅法第二十二條第一項第二款、平均
      地權條例第二十二條第一項第二款享有課徵田賦之權益。且目前並無「電力以
      能自計畫道路之『臨近道路』即『相接之道路』接通輸送為準」之規定，被告
      顯係擴大法律規定及增加法律所無之要件，而為法律不利解釋，強行課徵地價
      稅，此等認事用法與依法行政顯有違背。
  １２依法納稅為人民應盡之義務，原告並非頑劣抗繳稅捐之輩，該系爭八十六、八
      十七年度地價稅額共一二、三一九元（八十六年度七、一一一元、八十七年度
      五、二○八元），原告均在稅單所載繳限期內繳納完竣，該系爭稅額雖僅區區
      萬餘元，惟對非依法之課稅，原告認為應依法力爭，不得讓執法單位積非成是
      （被告於復查階段所為之變更處分，所溢課之稅款，逾兩年未辦理退還，原告
      不知究係何故），請判決如訴之聲明。
  (二)被告答辯意旨及補充理由略以：
    １按「本條例第二條所定直轄市政府及縣（市）政府之所屬單位，在實施本條例
      時，其主辦業務劃分如左..... 四、關於都市計畫之範圍及其公共設施保留地
      與土地使用分區之界線、工業用地範圍及面積之劃定、都市建設發展較緩地段
      及公共設施完竣地區範圍之勘定，與土地之改良利用等事項；在直轄市政府為
      工務局或建設局；在縣（市）政府為建設局或工務局或農業局（科）。」為平
      均地權條例施行細則第二條所明定。次按「已規定地價之土地，除依第二十二
      條規定課徵田賦者外，應課徵地價稅。」、「非都市土地依法編定之農業用地
      或未規定地價者，徵收田賦。但都市土地合於左列規定者亦同：一、....。二
      、公共設施尚未完竣前，仍作農業用地使用者。」、「本法第二十二條第一項
      第二款所稱公共設施尚未完竣前，指道路、自來水、排水系統、電力等四項設
      施尚未建設完竣而言。前項道路以計畫道路能通行貨車為準；自來水及電力以
      可自計畫道路接通輸送者為準；排水系統以能排水為準。公共設施完竣之範圍
      ，應以道路兩旁鄰接街廓之一半深度為準。但道路同側街廓之深度有顯著差異
      者或毗鄰地形特殊者，得視實際情形由直轄市或縣（市）政府劃定之。」、「
      第二十一條第二項都市土地農業區、保護區、公共設施尚未完竣地區、依法限
      制建築地區、依法不能建築地區及公共設施保留地等之地區範圍，如有變動，
      工務（建設）機關應於每年二月底前，將變動地區範圍送地政機關及農業主管
      機關。地政機關或農業主管機關對前項變動地區內應行改課地價稅之土地，應
      於每年五月底前列冊移送主管稽徵機關。」分別為土地稅法第十四條、第二十
      二條第一項第二款、及土地稅法施行細則第二十三條（同平均地權條例施行細
      則第三十六條）、第二十五條所明定。另按「徵收田賦之土地如公共設施已完
      竣應自次年期起改課地價稅」、「土地橫跨公共設施完竣區與未完竣區按比例
      課地價稅」分別為財政部八十一年十一月廿五日台財稅第000000000
      號、八十年七月十六日台財稅第八００七０六四九一號函釋所規定（土地稅法
      令彙編第七十一頁、第七十二頁）。
    ２原告訴稱略以：按土地稅法第二十二條第一項第二款、同法施行細則第二十
      三條第一項及第二項及財政部七十八年二月二日台財稅第七八０六二四七五二
      號函規定，本案原告坐落彰化縣花壇鄉○○段一一三一、一一三二、一一五
      五、一一六九、一一七０號持分土地，南端都市○○道路--學府路，雖於八十
      五年間新闢完成，電力設施係於八十七年為配合用戶申請，始新置七枝桿線之
      線路，並於八十七年七月三十日完工，此有台灣電力公司彰化區營業處九十一
      年四月二十四日彰化業發字第九一０四-０二二七號函明確答復有據。該系爭
      土地新置七支桿線電力設施，既在八十七年七月三十日始完工，八十七年以前
      仍屬公共設施未完竣地區，被告認屬公共設施完竣地區，八十六、八十七年期
      課徵地價稅，與法有違。本案彰化縣政府以被告係依據該府工務局會同相關
      單位於八十八年一月二十八日、九十年十一月間二次實地勘查函復據以辦理，
      已有依據，按此二次實地勘查均在電力設施完工之後，已完成之實況，用以認
      定，並認原告如不服該府有關公共設施完竣範圍之認定，應另謀救濟。按土地
      稅法及平均地權條例及其施行細則，明定其主辦業務劃分，課稅處分係該整體
      行政行為之終局結果，納稅義務人不服不適法之課稅處分，自得依法訴請救濟
      。依內政部八十八年十月二十六日台（八八）內地字第八八一三二三四號函
      復彰化縣政府，已明釋請其查明電力設施完工之事實，按平均地權條例施行細
      則第三十六條核處；被告辦理本案不思課稅是否適法，漠視所舉事證，殘踏原
      告權益.... 云云，資為爭議。
    ３原告以該電力設備係於八十七年七月三十日完工，應認定其公共設施尚未完竣
      ，及不服勘查時點係在完工之後為認定基準乙節，按公共設施完竣地區範圍之
      勘定，依平均地權條例施行細則第二條第四款規定：在縣（市）政府為建設局
      或工務局或農業局（科）。本案復查時經花壇鄉公所函轉彰化縣政府認定，彰
      化縣政府於八十八年二月四日會同相關單位勘查現場，並於八十八年四月十七
      日八八彰府工都字第０五八八０五號函復（略以）：「有關花壇鄉○○段....
      ..... 一一三二、一一七０地號土地為公共設施完竣地區，一一三一、一一五
      五、一一六九地號為部分完竣地區（面積依序為一二五．九一平方公尺、六０
      ．０四平方公尺、二七．四一平方公尺），部分未完竣地區（面積依序為二三
      四平方公尺、六０．二五平方公尺、六八．五平方公尺，仍核課田賦）。」。
      因電力部分並未明示，經再函請彰化縣政府及台電公司彰化營業處查明，內政
      部八十八年十月二十六日台（八八）內地字第八八一三二四號函復彰化縣政府
      「查平均地權條例施行細則第三十六條規定，..... 關於電力設施之認定標準
      ，依上開規定，係指『可自計畫道路接通輸送者為準』，至是否可自計畫道路
      接通輸送，係屬事實認定問題。」，又據台電公司八十八年六月十四日及同年
      十二月二十四日函復被告「二、花壇鄉○○路六０及六二等六戶用電戶經查係
      於八十七年間申請新設表燈用電，本處設計時『沿學府路既有線路延伸引接共
      架設七支桿線』以供應該六戶用電。三、本公司桿線之架設係配合用戶申請案
      件時間而設置，該六戶因於八十七年間申請用電，故本公司桿線於同年設計施
      工設置。」、「本公司電力桿線純以技術面及用戶申請用電之需求考量，並不
      完全按照計劃道路輸送；函中所指土地（即花壇鄉○○路六０及六二號等六戶
      ）之電力輸送經查設計時係『沿學府路既有線路延伸』，是否為計劃道路接通
      輸送，請  貴處逕行認定。」，上開二文經再函轉彰化縣政府，彰化縣政府九
      十年八月十五日二度會同相關單位勘查現場，以九十年十一月二日九０彰府工
      都字第一八五一六六號函函復被告「本案本府已以八十八年四月十七日八八彰
      府工字第０五八八０五號函復貴處有案，仍請依該號函示意見辦理。..... 」
      。經核被告原處分核課內容與縣府八十八年前開號函復公共設施完竣範圍、面
      積均相符，原處分自無違誤。
    ４原告訴稱課稅處分係該整體行政行為之終局結果，納稅義務人不服處分，自得
      依法訴請救濟云云，查本案係因原告質疑系爭土地是否公共設施完竣範圍，因
      該部分認定範圍係屬彰化縣政府工務局之權責，系爭土地既經該機關認定，被
      告據以課稅尚無不合。又公共設施完竣範圍，並非僅以課稅處分為考量，而係
      基於事實認定，及土地整理利益為衡量，為期促進都市建設並使稅負公平，避
      免土地壟斷投機，原告如對該認定有不服，自應依法向其上級機關內政部提起
      訴願，原告認為被告據以課稅之處分為行政行為之終局，顯有誤解。本案系爭
      土地既再經權責機關核定為公共設施完竣範圍，被告揆諸首揭法條及前揭函釋
      規定，就系爭土地公共設施已完竣地區，核定八十七年度地價稅額為五、二０
      八元，於法自屬有據。原告所訴各節，核無理由。
    ５有關原告請求撤銷八十六年度地價稅課稅處分，查該年度原告並未依稅捐稽徵
      法第三十五條規定申請復查，原告就八十六年度併同提起撤銷訴訟，顯與稅捐
      稽徵法第三十八條第一項規定不合，併予敘明。
    ６另原告訴稱略以：一一五五地號土地南端緊接尚未開闢之「八米」都市○○
      道路，北端並未緊接已有既成道路「中正路」，尚隔有他人即第三人所有土地
      ，無從通達「中正路」，... 依內政部八十八年十二月二十日台八八內地字第
      八八一五一八八號函示規定，不得逕依平均地權條例施行細則第三十六條第三
      項規定劃為公共設施完竣地區，即該筆土地：：不得劃為公共設施完竣地區，
      ...。一一六九、一一三一地號土地南端與同為原告所有之一一七０、一一
      三二地號土地相接後臨接八十五年間始新闢之都市○○道路（五號）... 開闢
      後路名沿其「西端」已有道路名稱「學府路」，北端臨接尚未開闢之「八米」
      計畫道路，... 電力設施於八十七年七月底始完成埋設七支電力桿線，在未埋
      設電力桿線前，因電力設施尚未完竣，該等四筆土地，依土地稅法施行細則第
      二十三條第一、二項規定八十六年期、八十七年期全部面積均不得劃為公共設
      施已完竣地區，....。綜上... 該四項建設... 不可謂因該系爭土地可自鄰近
      之先前「已完成」學府路段即原有道路接通埋設電桿，客觀上自應認為不須耗
      費過鉅，亦無重大困難為由，用以排拒新闢計畫道路電力施設未完成前課徵田
      賦之規定：：否則：；沒有辦法保護土地稅法第二十二條第一項第二款... 課
      徵田賦之權益，當然也違背了「電力以可自計畫道路接通輸送者為準」之文義
      解釋。... 云云。
    ７按「依平均地權條例施行細則第三十六條規定，有關公共設施是否建設完竣，
      其中『道路』一項之認定，係指『計畫道路能通行貨車為準』，如對象地與同
      街廓已通貨車之計畫道路因無既成道路或隔有他人土地無從通達，且其同街廓
      之計畫道路部分尚未開闢者，不得逕依同條文第三項規定劃為公共設施完竣地
      區。本案請依照前開說明，查明事實依法核處。」為內政部八十八年十二月二
      十日台（八八）內地字第八八一五一八八號函所明定，依上開函釋意旨係為「
      道路」設施建設完竣認定基準，查原告所有長沙段一一五五地號土地，北向面
      臨已開闢計畫道路中正路（為十五米既成道路），南向面臨未開闢計畫道路。
      地籍圖上該筆土地臨道路前，雖有一筆地號一一二五號（地目：原）土地，惟
      該筆土地為既成道路，且管理機關為花壇鄉公所。次查，被告九十一年十二月
      五日會同彰化縣政府實地會勘該筆土地為北向面臨已開闢計畫道路中正路（十
      五米），此有被告勘查紀錄附案可稽。
    ８次按「本部以八十八年十二月二十日台（八八）內地字第八八一五一八八號函
      釋，如對象地與同街廓已通貨車之計畫道路因無既成道路或隔有他人土地無從
      通達，且其同街廓之計畫道路部分尚未開闢者，不得逕依同條文第三項規定劃
      為公共設施完竣地區。又本部八十九年三月八日台（八九）內地字第八九Ο四
      一四四號函釋，所稱『隔有他人土地』，係指隔有『非同一所有權人』之土地
      。....。」為內政部九十年一月十六日台（九十）內地字第九Ο六四一二九號
      函釋所明示。原告所有系爭土地中一一三一、一一六九地號等二筆土地，雖未
      面臨建築線，但系爭土地緊鄰原告所有一一三二、一一七０地號並無「隔有他
      人土地」之情形，權責機關彰化縣政府依平均地權條例施行細則第三十六條規
      定，認定屬部分公共設施完竣，自無違誤。是原告此部分之主張，亦不可採。
    ９又按「依平均地權條例施行細則第三十六條規定，關於電力設施完竣之認定標
      準，係指『可自計畫道路接通輸送者為準』，並經本部以八十八年十月二十六
      日台（八八）內地字第八八一三二三四號函復  貴府在案，又公共設施完竣與
      否之認定，依上開規定，係以該地道路、自來水、排水系統、電力等四項設施
      實際情形認定，『至建築基地是否已申請建築非屬認定要件。』本案請查明事
      實，依上開規定核處。」為內政部八十九年七月五日台（八九）內地字第八九
      Ο九七二四號函釋明示有案，足見建築基地是否已申請建築非公共設施完竣與
      否之認定要件。又依台電公司八十八年十二月二十四日函復，「本公司電力桿
      線之設置純以技術面及用戶申請用電之需求考量，並不完全按照計劃道路輸送
      ；... 電力輸送經查設計時係沿學府路既有線路延伸，....。」查學府路段從
      自中正路六十三巷（原學府路段與中正路六十三巷交接）十字路口起至仁愛街
      （東側與仁愛街連接）連接點全長三百公尺，系爭四筆土地位於上開路段之間
      ，又查，學府路一一四號（或學府路一一七號）前之原有電桿均係於民國七十
      年十二月或七十一年間設置，此有地籍圖、房屋稅設籍資料及現查會勘相片等
      附案可考；又新設第七枝電桿（學府路東側最後一枝電桿）至仁愛街路段八十
      四年十二月裝設完成之最近一枝電桿，亦僅有四十六公尺，是以，原告無論自
      西側學府路原有路段、中正路六十三巷（八十二、八十三年均已供電）或東側
      仁愛街路段申裝電力，其電力之接通輸送，客觀上自應認為不須耗費過鉅，亦
      無重大困難，足證系爭土地「電力應可自計畫道路接通輸送」。原告再執前詞
      主張，長沙段一一三一、一一三二、一一六九、一一七０地號等四筆土地，應
      自花壇鄉○○村○○路六十號、六十二號等二戶，八十七年六月建屋完成後申
      請裝設電力時，認定為「可自計畫道路接通輸送」之基準，顯對法令有所誤解
      ，顯不足採。
  １０綜上，就系爭土地公共設施已完竣地區及部分完竣地區，核定八十七年度地價
      稅額為五、二０八元，於法自屬有據。原告請求撤銷原處分，顯無理由。
    理  由
一、按「已規定地價之土地，除依第二十二條規定課徵田賦者外，應課徵地價稅。」
    、「非都市土地依法編定之農業用地或未規定地價者，徵收田賦。但都市土地合
    於左列規定者亦同：一、....。二、公共設施尚未完竣前，仍作農業用地使用者
    。」、「本法第二十二條第一項第二款所稱公共設施尚未完竣前，指道路、自來
    水、排水系統、電力等四項設施尚未建設完竣而言。前項道路以計畫道路能通行
    貨車為準；自來水及電力以可自計畫道路接通輸送者為準；排水系統以能排水為
    準。公共設施完竣之範圍，應以道路兩旁鄰接街廓之一半深度為準。但道路同側
    街廓之深度有顯著差異者或毗鄰地形特殊者，得視實際情形由直轄市或縣（市）
    政府劃定之。」、「第二十一條第二項都市土地農業區、保護區、公共設施尚未
    完竣地區、依法限制建築地區、依法不能建築地區及公共設施保留地等之地區範
    圍，如有變動，工務（建設）機關應於每年二月底前，將變動地區範圍送地政機
    關及農業主管機關。地政機關或農業主管機關對前項變動地區內應行改課地價稅
    之土地，應於每年五月底前列冊移送主管稽徵機關。」，分別為土地稅法第十四
    條、第二十二條第一項第二款、及土地稅法施行細則第二十三條（同平均地權條
    例施行細則第三十六條）、第二十五條所明定。另「本條例第二條所定直轄市政
    府及縣（市）政府之所屬單位，在實施本條例時，其主辦業務劃分如左... 四、
    關於都市計畫之範圍及其公共設施保留地與土地使用分區之界線、工業用地範圍
    及面積之劃定、都市建設發展較緩地段及公共設施完竣地區範圍之勘定，與土地
    之改良利用等事項；在直轄市政府為工務局或建設局；在縣（市）政府為建設局
    或工務局或農業局（科）。」平均地權條例施行細則第二條亦定有明文。而「徵
    收田賦之土地如公共設施已完竣應自次年期起改課地價稅」、「土地橫跨公共設
    施完竣區與未完竣區按比例課地價稅」亦分別為財政部八十一年十一月廿五日台
    財稅第000000000號、八十年七月十六日台財稅第八○○七○六四九一
    號函釋有案。
二、本件原告以該電力設備係於八十七年七月三十日完工，應認定其公共設施尚未完
    竣，及不服勘查時點係在完工之後為認定基準，查公共設施完竣地區範圍之勘定
    ，依平均地權條例施行細則第二條第四款規定：在縣（市）政府為建設局或工務
    局或農業局（科），已如前述。而本案復查時經彰化縣花壇鄉公所函轉彰化縣政
    府認定，彰化縣政府於八十八年二月四日會同相關單位勘查現場，並於八十八年
    四月十七日八八彰府工都字第０五八八０五號函復（略以）：「有關花壇鄉○○
    段.... 一一三二、一一七０地號土地為公共設施完竣地區，一一三一、一一五
    五、一一六九地號為部分完竣地區（面積依序為一二五．九一平方公尺、六０．
    ０四平方公尺、二七．四一平方公尺），部分未完竣地區（面積依序為二三四平
    方公尺、六０．二五平方公尺、六八．五平方公尺，仍核課田賦）。」（見原處
    分卷第三十一頁），因電力部分並未明示，經再函請彰化縣政府及台電公司彰化
    營業處查明，內政部八十八年十月二十六日台（八八）內地字第八八一三二四號
    函復彰化縣政府「查平均地權條例施行細則第三十六條規定，..... 關於電力設
    施之認定標準，依上開規定，係指『可自計畫道路接通輸送者為準』，至是否可
    自計畫道路接通輸送，係屬事實認定問題。」（見原處分卷第四十四頁、第九十
    四頁至第九十六頁），又據台電公司八十八年六月十四日及同年十二月二十四日
    函復被告「二、花壇鄉○○路六０及六二等六戶用電戶經查係於八十七年間申請
    新設表燈用電，本處設計時『沿學府路既有線路延伸引接共架設七支桿線』以供
    應該六戶用電。三、本公司桿線之架設係配合用戶申請案件時間而設置，該六戶
    因於八十七年間申請用電，故本公司桿線於同年設計施工設置。」、「本公司電
    力桿線純以技術面及用戶申請用電之需求考量，並不完全按照計劃道路輸送；函
    中所指土地（即花壇鄉○○路六０及六二號等六戶）之電力輸送經查設計時係『
    沿學府路既有線路延伸』，是否為計劃道路接通輸送，請  貴處逕行認定。」（
    見原處分卷第三十五頁及第五十頁），上開二號函經再函轉彰化縣政府，彰化縣
    政府九十年八月十五日二度會同相關單位勘查現場，以九十年十一月二日九０彰
    府工都字第一八五一六六號函函復被告以「本案本府已以八十八年四月十七日八
    八彰府工字第０五八八０五號函復貴處有案，仍請依該號函示意見辦理。... 」
    （見原處分卷第一０一頁）。被告原處分核課內容與上開公共設施完竣地區範圍
    之勘定主管機關彰化縣政府八十八年前開號函復公共設施完竣範圍、面積均相符
    ，依首揭規定及函釋說明，原處分自無違誤。
三、原告雖起訴主張：土地稅法第二十二條第一項第二款、同法施行細則第二十三條
    第一項及第二項及財政部七十八年二月二日台財稅第七八０六二四七五二號函規
    定，原告所有坐落彰化縣花壇鄉○○段一一三一、一一三二、一一五五、一一六
    九、一一七０號共有土地，南端都市○○道路--學府路，雖於八十五年間新闢完
    成，電力設施係於八十七年為配合用戶申請，始新置七枝桿線之線路，並於八十
    七年七月三十日完工，此有台灣電力公司彰化區營業處九十一年四月二十四日彰
    化業發字第九一０四-０二二七號函明確答復，該系爭土地新置七支桿線電力設
    施，既在八十七年七月三十日始完工，八十七年以前仍屬公共設施未完竣地區，
    被告認屬公共設施完竣地區，八十六、八十七年期課徵地價稅，與法有違；而訴
    願機關之彰化縣政府以被告係依據該府工務局會同相關單位於八十八年一月二十
    八日、九十年十一月間二次實地勘查函復據以辦理，已有依據，按此二次實地勘
    查均在電力設施完工之後，已完成之實況，用以認定，並認原告如不服該府有關
    公共設施完竣範圍之認定，應另謀救濟，然土地稅法及平均地權條例及其施行細
    則，明定其主辦業務劃分，課稅處分係該整體行政行為之終局結果，納稅義務人
    不服不適法之課稅處分，自得依法訴請救濟。又依內政部八十八年十月二十六日
    台（八八）內地字第八八一三二三四號函復彰化縣政府，已明釋請其查明電力設
    施完工之事實，按平均地權條例施行細則第三十六條規定核處；然被告辦理本案
    不思課稅是否適法，漠視原告所舉事證及權益，課稅處分係該整體行政行為之終
    局結果，納稅義務人不服處分，自得依法訴請救濟；而一一五五地號土地南端緊
    接尚未開闢之「八米」都市○○道路，北端並未緊接已有既成道路「中正路」，
    尚隔有他人即第三人所有土地，無從通達「中正路」，依內政部八十八年十二月
    二十日台八八內地字第八八一五一八八號函示規定，不得逕依平均地權條例施行
    細則第三十六條第三項規定劃為公共設施完竣地區，即該筆土地不得劃為公共設
    施完竣地區，一一六九、一一三一地號土地南端與同為原告所有之一一七０、一
    一三二地號土地相接後臨接八十五年間始新闢之都市○○道路（五號），開闢後
    路名沿其「西端」已有道路名稱「學府路」，北端臨接尚未開闢之「八米」計畫
    道路，又電力設施於八十七年七月底始完成埋設七支電力桿線，在未埋設電力桿
    線前，因電力設施尚未完竣，該等四筆土地，依土地稅法施行細則第二十三條第
    一、二項規定八十六年期、八十七年期全部面積均不得劃為公共設施已完竣地區
    ，該四項建設不可謂因該系爭土地可自鄰近之先前「已完成」學府路段即原有道
    路接通埋設電桿，客觀上自應認為不須耗費過鉅，亦無重大困難為由，用以排拒
    新闢計畫道路電力施設未完成前課徵田賦之規定，否則沒有辦法保護土地稅法第
    二十二條第一項第二款而課徵田賦之權益，亦違背「電力以可自計畫道路接通輸
    送者為準」之文義解釋云云，然查：
  (一)按公共設施完竣地區範圍之勘定，依平均地權條例施行細則第二條第四款規定：
    在縣（市）政府為建設局或工務局或農業局（科）。本案復查時經花壇鄉公所函
    轉彰化縣政府認定，彰化縣政府於八十八年二月四日會同相關單位勘查現場，並
    於八十八年四月十七日八八彰府工都字第０五八八０五號函復（略以）：「有關
    花壇鄉○○段......... 一一三二、一一七０地號土地為公共設施完竣地區，一
    一三一、一一五五、一一六九地號為部分完竣地區（面積依序為一二五．九一平
    方公尺、六０．０四平方公尺、二七．四一平方公尺），部分未完竣地區（面積
    依序為二三四平方公尺、六０．二五平方公尺、六八．五平方公尺，仍核課田賦
    ）。」惟因電力部分並未明示，經被告再函請彰化縣政府及台電公司彰化營業處
    查明，內政部八十八年十月二十六日台（八八）內地字第八八一三二四號曾就彰
    化縣政府請示事項函復彰化縣政府「查平均地權條例施行細則第三十六條規定，
    ..... 關於電力設施之認定標準，依上開規定，係指『可自計畫道路接通輸送者
    為準』，至是否可自計畫道路接通輸送，係屬事實認定問題。」，另據台電公司
    八十八年六月十四日及同年十二月二十四日函復被告「二、花壇鄉○○路六０及
    六二等六戶用電戶經查係於八十七年間申請新設表燈用電，本處設計時『沿學府
    路既有線路延伸引接共架設七支桿線』以供應該六戶用電。三、本公司桿線之架
    設係配合用戶申請案件時間而設置，該六戶因於八十七年間申請用電，故本公司
    桿線於同年設計施工設置。」、「本公司電力桿線純以技術面及用戶申請用電之
    需求考量，並不完全按照計劃道路輸送；函中所指土地（即花壇鄉○○路六０及
    六二號等六戶）之電力輸送經查設計時係『沿學府路既有線路延伸』，是否為計
    劃道路接通輸送，請  貴處逕行認定。」，上開二函經再函轉彰化縣政府查明，
    彰化縣政府九十年八月十五日二度會同相關單位勘查現場，以九十年十一月二日
    九０彰府工都字第一八五一六六號函函復被告「本案本府已以八十八年四月十七
    日八八彰府工字第０五八八０五號函復貴處有案，仍請依該號函示意見辦理。..
    ... 」。已如前述，被告所為核課內容之處分與主管機關之彰化縣政府府上開號
    函復公共設施完竣範圍、面積均相符，自難指原處分與規定不合，而有違誤。
  (二)又公共設施完竣範圍，並非僅以課稅處分為考量，而係基於事實認定，及土地整
    體利益為衡量，為期促進都市建設並使稅負公平，避免土地壟斷投機，原告如對
    該認定有不服，自應依法向其上級機關提起行政救濟，方為正辦，因而原告認為
    被告據以課稅之處分為行政行為之終局，顯有誤解，至原告對於課稅之處分有所
    不服認課稅處分違法影響原告之權利或利益，自亦得提起行政救濟，此為當然。
  (三)另查「依平均地權條例施行細則第三十六條規定，有關公共設施是否建設完竣，
    其中『道路』一項之認定，係指『計畫道路能通行貨車為準』，如對象地與同街
    廓已通貨車之計畫道路因無既成道路或隔有他人土地無從通達，且其同街廓之計
    畫道路部分尚未開闢者，不得逕依同條文第三項規定劃為公共設施完竣地區。本
    案請依照前開說明，查明事實依法核處。」亦為內政部八十八年十二月二十日台
    （八八）內地字第八八一五一八八號函釋在案（見本院卷第一四三頁），依上開
    函釋意旨係為「道路」設施建設完竣認定基準，而本件原告所有長沙段一一五五
    地號土地，北向面臨已開闢計畫道路中正路（為十五米既成道路），南向面臨未
    開闢計畫道路，地籍圖上該筆土地臨道路前，雖有一筆地號一一二五號（地目：
    原）土地，惟該筆土地為既成道路，且管理機關為彰化縣花壇鄉公所（見本院卷
    第一六九頁之彰化縣土地卡影本）。而被告九十一年十二月五日會同彰化縣政府
    實地會勘該筆土地為北向面臨已開闢計畫道路中正路（十五米），此亦有被告勘
    查紀錄附卷可稽（見本院卷第一六一頁）。而「本部以八十八年十二月二十日台
    （八八）內地字第八八一五一八八號函釋，如對象地與同街廓已通貨車之計畫道
    路因無既成道路或隔有他人土地無從通達，且其同街廓之計畫道路部分尚未開闢
    者，不得逕依同條文第三項規定劃為公共設施完竣地區。又本部八十九年三月八
    日台（八九）內地字第八九Ο四一四四號函釋，所稱『隔有他人土地』，係指隔
    有『非同一所有權人』之土地。....。」亦經內政部九十年一月十六日台（九十
    ）內地字第九Ο六四一二九號函釋有案。原告所有系爭土地中一一三一、一一六
    九地號等二筆土地，雖未面臨建築線，但系爭土地緊鄰原告所有一一三二、一一
    七０地號並無「隔有他人土地」之情形，主管機關之彰化縣政府依平均地權條例
    施行細則第三十六條規定，認定屬部分公共設施完竣，原告據已處分課稅，並無
    違誤，原告此部分之主張，尚非可採。
  (四)況「依平均地權條例施行細則第三十六條規定，關於電力設施完竣之認定標準，
    係指『可自計畫道路接通輸送者為準』，並經本部以八十八年十月二十六日台（
    八八）內地字第八八一三二三四號函復  貴府在案，又公共設施完竣與否之認定
    ，依上開規定，係以該地道路、自來水、排水系統、電力等四項設施實際情形認
    定，『至建築基地是否已申請建築非屬認定要件。』本案請查明事實，依上開規
    定核處。」為內政部八十九年七月五日台（八九）內地字第八九Ο九七二四號函
    釋在案，則建築基地是否已申請建築非公共設施完竣與否之認定要件。另依台電
    公司八十八年十二月二十四日彰化業發字第八八一一-七五四０號函復被告「本
    公司電力桿線之設置純以技術面及用戶申請用電之需求考量，並不完全按照計劃
    道路輸送；... 電力輸送經查設計時係沿學府路既有線路延伸，....。」（見原
    處分卷第五十頁），而學府路段從自中正路六十三巷（原學府路段與中正路六十
    三巷交接）十字路口起至仁愛街（東側與仁愛街連接）連接點全長三百公尺，系
    爭四筆土地位於上開路段之間，又查，學府路一一四號（或學府路一一七號）前
    之原有電桿均係於民國七十年十二月或七十一年間設置，此亦被告所提有地籍圖
    、房屋稅設籍資料及現查會勘相片等附卷可參（見本院卷第一六二頁至第一八四
    頁）；該新設第七枝電桿（學府路東側最後一枝電桿）至仁愛街路段八十四年十
    二月裝設完成之最近一枝電桿，亦僅有四十六公尺，是以，原告無論自西側學府
    路原有路段、中正路六十三巷（八十二、八十三年均已供電）或東側仁愛街路段
    申裝電力，其電力之接通輸送，客觀上自應認為不須耗費過鉅，亦無重大困難，
    足證系爭土地「電力應可自計畫道路接通輸送」。原告主張長沙段一一三一、一
    一三二、一一六九、一一七０地號等四筆土地，應自花壇鄉○○村○○路六十號
    、六十二號等二戶，八十七年六月建屋完成後申請裝設電力時，認定為「可自計
    畫道路接通輸送」之基準，顯對法令有所誤解，亦非可採。
四、綜上所述，被告以原告所有坐落彰化縣花壇鄉○○段一一三一、一一三二、一一
    五五、一一六九、一一七０地號等五筆共有持分土地，經依彰化地政事務所及彰
    化縣花壇鄉公所通報資料長沙段一一三二、一一七０地號等二筆土地為公共設施
    完竣區，一一三一、一一五五、一一六九地號等三筆土地為部分完竣（面積依序
    為一二五．九一平方公尺、六０．０四平方公尺、二七．四一平方公尺）、部分
    未完竣地區（面積依序為二三四平方公尺、六０．二五平方公尺、六八．五平方
    公尺，仍核課田賦）；被告據前揭機關通報資料，將系爭土地公共設施已完竣地
    區，依法核課八十七年度地價稅新台幣（下同）五、二０八元，並無違誤，復查
    決定駁回原告之復查申請，及訴願決定予以維持，均無不合，原告起訴意旨訴請
    撤銷，為無理由，應予駁回。
五、至關於八十六年度課稅處分部分：按提起撤銷訴訟，須以經過訴願為其前提，其
    未經過訴願程序，遽行提起行政訴訟，自非法之所許，此觀行政訴訟法第四條第
    一項規定甚明。本件原告有關地價稅事件，具狀提起行政訴訟，認有前開違法情
    事，而提起撤銷訴訟，其中關於系爭土地八十六年期被告所為課徵地價稅之行政
    處分部分，原告並未經申請復查，自亦未依法提起訴願，已據原告訴訟代理人於
    本院訊問時陳述在卷（見本院卷第四十七頁九十一年七月三十日訊問筆錄），足
    見本件關於八十六年度系爭課稅處分部分，尚未經過合法之訴願程序，依首開說
    明，其起訴難認為合法，本應以裁定駁回，爰併以判決駁回之。
據上論結，本件原告之訴為無理由，依行政訴訟法第二百三十六條、第一百九十五條
第一項後段、第九十八條第三項前段，判決如主文。
中    華    民    國    九十二      年      三        月      四        日
                 臺 中 高 等 行 政 法 院   第 三 庭
                                         法      官  莊  金  昌
右正本證明與原本無異。
如不服本判決，應於判決送達後二十日內，以本訴訟事件所涉及之法律見解具有原則
性者，始得向本院提出上訴狀並表明上訴理由，經最高行政法院許可，否則不得上訴
；如於本判決宣示後送達前提起上訴者，應於判決送達後二十日內補提上訴理由書（
均應依對造人數提出繕本）。提起上訴應預繳送達用雙掛號郵票拾份（每份三十四元
）。
中    華    民    國    九十二      年      三        月      四      日
                                         法院書記官  林  宜  萱


司法院資訊處製作；財團法人民間司法改革基金會備份。
